【裁判字號】    98,訴,2823
【裁判日期】    990615
【裁判案由】    交還林地
【裁判全文】
臺灣臺中地方法院民事判決  98年度訴字第2823號
原      告  行政院農業委員會林務局東勢林區管理處
法定代理人  陳奕煌
訴訟代理人  黃呈利  律師
複代理人    吳秋瑾
被      告  黃清材
訴訟代理人  曾富菊
複代理人    蘇慶祥
上當事人間交還林地事件，本院於99年6月1日言詞辯論終結，判
決如下：
    主      文
被告應將坐落臺中縣和平鄉○○○段第九三地號土地如附圖所示
B4部分面積０．０一九二六五公頃、同地段第九四地號如附圖所
示B3部分面積一．九０六六一五公頃、A5部分面積０．０三六六
三四公頃、A2部分面積一．一二二八一六公頃、同地段第九五地
號如附圖所示B2部分面積０．０五五三一五公頃、B1部分面積
０．０二七一０六公頃、A4部分面積０．四四四六０六公頃、A1
部分面積０．一六一三七八公頃，及同地段第九六地號土地如附
圖所示A3部分面積０．０二二０六九公頃之土地交還原告。(二)被
告應將坐落同上地段第九四地號土地如附圖所示C1部分面積０．
０一０二二九公頃之建物拆除，並將該部分土地交還原告。
訴訟費用由被告負擔。
    事實及理由
壹、兩造之聲明：
  一、原告：如主文所示，訴訟費用由被告負擔。
  二、被告聲明：(一)原告之訴駁回。(二)訴訟費用由原告負擔。(三)
      如受不利判決，被告願供擔保，請准免予假執行。
貳、原告起訴主張：兩造於民國78年10月15日訂立台灣省國有林
    事業區出租造林契約書（下稱造林契約書），由被告黃清材
    承租原告所管理，坐落臺中縣和平鄉大安溪事業區第117林
    班第223、225、227地號土地（已於97年1月31日完成地籍登
    記，其地號及面積如聲明欄所示，下稱系爭林地），並約定
    租賃條件為造林樹種為杉木、梧桐、竹類，造林期限自契約
    訂定之日起一年內全部完成。詎被告黃清材承租後，於系爭
    林地上栽種柑柿營利，並於第94地號土地上如附圖所示C1部
    分搭蓋鐵皮屋，而未依約種植上開約定之林木，經原告派員
    到場訪查並通知被告限期改善，惟其仍未採取積極造林作為
    ，原告不得已於94年9月15日具函終止前開出租造林契約，
    該造林契約既已終止，被告即無權佔有使用系爭林地，原告
    爰依租賃物返還請求權、物上請求權，請求判決如聲明所示
    。
參、被告則以：種植甜柿是政府鼓勵被告種植，所以甜柿也為樹
    木之一。原告於97年4月8日通知被告至雙琦工作站辦理造林
    續約手續，惟原告藉故不辦理，又於97年6月、7月分別通知
    被告至潭子簡易法庭、台中地方法院辦理公證，然原告均未
    到場，再者，原告亦未依行政院院台農字第0970004763號處
    理原則第一條規定處理等語，資為抗辯。
肆、經查：
  一、以下之事實為兩造所不爭，本院採為判決之基礎：
    (一)坐落台中縣和平鄉大安溪事業區第117林班第223、225、2
      27地號土地（已於97年1月31日完成地籍登記，登錄地號
      為臺中縣和平鄉○○○段第93、94、95、96地號）為國有
      土地，原告為管理機關。
    (二)兩造於民國78年10月15日訂立出租造林契約書，由被告承
      租系爭林地。租約屆滿後，被告繼續種植果樹，而且繼續
      繳租，原告也有收租，但是沒有另訂租約。
    (三)被告於前開第93地號土地B4部分、第94地號土地B3、A2、
      A5部分、第95地號B2、B1、A4、A1部分、第96地號A3部分
      種植甜柿果園，並於第94地號土地所示C1部分上搭建鐵皮
      屋（工寮）。
    (四)原告於94年9月15日寄發豐原博愛郵局第129號存證信函於
      被告稱：「台端承租本處管轄大安溪事業區第117林班假2
      23、225地號面積3.81公頃，未依行政院農業委員會林務
      局91年4月15日林政字第0911720219號函等規定恢復造林
      ，自即日起終止雙方訂定之國有林出租造林契約，並限於
      94年9月30日前將林地交還本處」。
    (五)原告雙崎工作站於94年11月8日寄發明信片，通知被告租
      賃契約於87年1月14日屆滿，請於文到一個月內至東勢林
      區管理處雙崎工作商申請租約造林續約手續。
  二、所有人對於無權占有或侵奪其所有物者，得請求返還之。
      對於妨害其所有權者，得請求除去之。有妨害其所有權之
      虞者，得請求防止之，民法第767條定有明文。上開物上
      請求權，係以：請求人為所有權人、占有人為無權占
      有為其要件。本件系爭林地現由被告占有使用，於其上種
      植甜柿、搭蓋工寮，而系爭林地為國有土地，原告機關為
      管理機關，此為兩造所不爭，所爭執者，為被告是否有占
      有之權利：
    (一)兩造所訂立之租地造林契約書為定有期限之契約，其期間
      為78年10月15日起至87年10月14日此，此觀之造林契約書
      第3條之約定自明（本院卷第24頁）。而上開出租造林契
      約書之租賃期限屆滿後，被告仍繼續使用系爭林地，原告
      並未為反對之意思表示，而繼續收租地租，此亦為兩造所
      不爭，則依民法第451條之規定，視為以不定期限繼續租
      約。而上開契約經視為以不定期限繼續租約，係屬契約之
      法定更新，更新前後期租約之除租賃之期限外，應屬相同
      。則應審究者，為原告是否有契約之終止權，其於94年9
      月15日所寄發之存證信函是否生終止之效力？
    (二)造林契約書第12條約定：「本契約書未定事項，承租人完
      全同意依臺灣省國有林事業區出租造林地管理辦法及林務
      局有關法令辦理」，而台灣省國有林事業區出租造林地管
      理辦法第3條規定：「租地造林人有左列各款情事之一者
      ，林務局得終止租約，並將其他上物收歸國有，如有損失
      ，租地造林人應依約賠償，但其責任不屬租地造林人者，
      不在此限：(一)契約成立後滿一年，無正當理由尚未開始造
      林者……(三)造林完成期限經准延長，期滿仍未按造林計畫
      完成造林者。……(八)其他違反本辦法之規定或契約者」。
      兩造造林契約書約定造林之樹種為：杉林、梧桐、竹類主
      期代期（廣葉杉15年梧桐10年），亦為兩造造林契約書所
      明訂，而本院於99年1月27日會同兩造至現場勘驗時，系
      爭林地仍遍植甜柿、雜林林等，此亦有勘驗筆錄及現場照
      片可稽；則原告機關限期被告改善後，於94年9月15日以
      存證信函對被告終止租地造林契約，自屬合法。
    (三)至於被告所主張原告之雙崎工作站於94年11月8日寄發明
      信片，通知被告租賃契約於87年1月14日屆滿、通知被告
      至法院公證而未到等各節，即使為真，亦不足以使兩造間
      產生租賃關係之占有本權。另被告主張原告亦未依行政院
      院台農字第0970004763號處理原則第一條之規定云云，查
      據被告所提出之處理原則一、記載：「已寄存證信函通知
      終止租約，但尚未起訴者56筆51.93公頃，由原承租人經
      法院公證承諾於1年內完成每公頃均勻種植600株造林木，
      經檢查合格者，恢復租約，否則應無條件收回林地」（本
      院卷第62頁），本件被告之租約業經終止，且未舉證證明
      已完成造林經查合合格，恢復租約關係，其指摘原告未依
      處理原則第一條之規定處理，亦非可採。
  三、從而，原告依所有物返還請求權，請求被告將主文所示之
      地上物拆除，並將林地返還原告，於法有據，應予准許。
伍、結論：原告之訴為有理由，依民事訴訟法第78條，判決如主
    文。
中    華    民    國    99    年    6     月    15    日
                  民事第二庭    法  官  王銘
正本係照原本作成。
如對本判決上訴，須於判決送達後20日內向本院提出上訴狀。
中    華    民    國    99    年    6     月    15    日
                                書記官  廖春玉

司法院資訊處製作；財團法人民間司法改革基金會備份。
